ACORDAO-COMPLETO-2399091

ACÓRDÃO 4509/2020 ATA 10/2020 - PRIMEIRA CÂMARA

VISTO, relatado e discutido este processo de representação formulada pelo Ministério Público Federal reportando possíveis fraudes em aquisições realizadas pelo Hospital e Pronto Socorro Dr. Aristóteles Platão Bezerra de Araújo, do Estado do Amazonas.
ACORDAM os Ministros do Tribunal de Contas da União, reunidos em sessão da 1ª Câmara, ante as razões expostas pelo Relator, em:
9.1. rejeitar as razões de justificativas de José Diniz Filho;
9.2. dar ciência ao Hospital e Pronto Socorro Dr. Aristóteles Platão Bezerra de Araújo a respeito das seguintes ocorrências relativas ao pregão eletrônico SRP 9/2014:
9.2.1 com supedâneo no art. 23, §2º, da Lei 8.666/1993, a preterição indevida do procedimento de aquisição mais amplo, que leve em conta o valor total estimado do objeto, caracteriza fuga à modalidade licitatória adequada e fracionamento da despesa; 
9.2.2. a execução e o pagamento de serviços sem prévio empenho contrariam o art. 60 da Lei 4.320/1964.
9.3. dar ciência deste acórdão aos responsáveis;
9.4. encerrar o processo e arquivar os autos.

Representação reportando possíveis fraudes em aquisições realizadas pelo Hospital e Pronto Socorro Dr. Aristóteles Platão Bezerra de Araújo, do Estado do Amazonas.

Primeira Câmara

Hospital e Pronto Socorro Dr. Aristóteles Platão Bezerra de Araújo (Estado do Amazonas).

3. Responsável: Jose Diniz Filho (XXX.331.002-XX).

13.1. Ministros presentes: Walton Alencar Rodrigues (Presidente), Benjamin Zymler, Bruno Dantas e Vital do Rêgo.
13.2. Ministros-Substitutos presentes: Augusto Sherman Cavalcanti e Weder de Oliveira (Relator).

WEDER DE OLIVEIRA

Adoto como relatório a instrução elaborada pela Secretaria de Controle Externo da Agricultura e do Meio Ambiente (SecexAgroAmbiental) (peça 32) :
“INTRODUÇÃO
1. Cuidam os autos de representação oriunda do Ministério Público Federal (MPF) a respeito de possíveis fraudes em aquisições realizadas pelo Hospital e Pronto Socorro Dr. Aristóteles Platão Bezerra de Araújo (HPS Platão Araújo) , do Estado do Amazonas, com possível desvio de recursos federais do Sistema Único de Saúde (SUS) , relacionadas à ausência de procedimento licitatório e fracionamento de despesa, com fuga a procedimento licitatório, para aquisição de lençóis, bolsas, sacolas e afins, no exercício de 2016.
2. Ressalte que a SecexAgroAmbiental atua neste processo em vista da distribuição de processos autorizada pela Ordem de Serviço Segecex 14, de 4/7/2019.
3. Ademais, este processo era originalmente da Secex-AM, mas encontra-se atualmente sob a responsabilidade da SecexSaúde por força do art. 40 c/c o art. 98 da Resolução TCU 305/2018
HISTÓRICO
4. Em sua instrução inicial, a Secex-AM propôs o conhecimento da representação e o envio de diligência à Secretaria de Estado de Saúde do Amazonas (Susam) para que apresentasse todos os processos de dispensa de licitação objeto desta representação (peça 3) . Foi enviado então o ofício de diligência 2.492/2017 (peça 5) , reiterado pelo ofício 64/2018 (peça 7) . A Susam apresentou as informações e/ou esclarecimentos constantes das peças 10-15.
5. Em suma, a documentação apresentada se refere aos processos de dispensa de licitação abaixo e ao relatório do Sistema Nacional de Auditoria do SUS – Secretária Estadual de Saúde do Amazonas:
NE Data da NE Fundamentação da dispensa de licitação Processo Descrição Valor (R$) peça e pág.
2016NE00119 (peça 11, p. 16) 04/mar Art. 24, II, da Lei 8.666/1993 017125.000108/2016 109695 - (ID-1096951) confecção DE ROUPA. Descrição: contratação de empresa especializada em confecção de lençóis hospitalar sem elástico, confeccionado em tecido brim, 100% algodão, para leito adulto. Apresentando tratamento antimicrobiano. Impressão da logomarca do órgão solicitante em Silk Screen centralizado, cor branca, gramatura 172 g/m2, dimensões: 2,20x1,60m, conforme projeto básico. MARCA: s/marca 7.980,00 11, p. 1-28
2016NE00120 (peça 11, p. 44) 04/mar Art. 24, II, da Lei 8.666/1993 017125.000099/2016 109695 - (ID-109695) confecção DE ROUPA, Descrição: contratação de empresa especializada em confecção de lençóis hospitalar sem elástico, confeccionado em tecido brim, 100% algodão, para leito adulto. Apresentando tratamento antimicrobiano. Impressão da logomarca do órgão solicitante em Silk Screen centralizado, cor branca, gramatura 172 g/m2, dimensões: 2,20x1,60m, conforme projeto básico. MARCA: s/marca 7.980,00 11, p. 29-55
2016NE00121 (peça 11, p. 71) 04/mar Art. 24, II, da Lei 8.666/1993 017125.000102/2016 93839 - (ID-93839) CONFECÇÃO DE BOLSAS, SACOLAS, MOCHILAS E AFINS, Descrição: Serviço de confecção de sacolas personalizadas, conforme Projeto Básico. MARCA: s/marca 7.800,00 11, p. 56-83
2016NE00122 (peça 11, p. 99) 04/mar Art. 24, II, da Lei 8.666/1993 017125.000101/2016 93839 - (ID-93839) CONFECÇÃO DE BOLSAS, SACOLAS, MOCHILAS E AFINS, Descrição: Serviço de confecção de sacolas personalizadas, conforme Projeto Básico. MARCA: s/marca 7.680,00 11, p. 84-111
2016NE00123 (peça 12, p. 10) 04/mar Art. 24, II, da Lei 8.666/1993 017125.000100/2016 93839 - (ID-93839) CONFECÇÃO DE BOLSAS, SACOLAS, MOCHILAS E AFINS, Descrição: Serviço de confecção de sacolas personalizadas, conforme Projeto Básico. MARCA: s/marca 7.840,00 11, p. 112 – 117; 12, p. 1-21
2016NE00421 (peça 12, p. 39) 21/abr Art. 24, II, da Lei 8.666/1993 017125.000283/2016 93839 - (ID-93839) CONFECÇÃO DE BOLSAS, SACOLAS, MOCHILAS E AFINS, Descrição: Serviço de confecção de sacolas personalizadas, conforme Projeto Básico. MARCA: OUTRA. 7.680,00 12, p. 23-52
2016NE00422 (peça 12, p. 69) 21/abr Art. 24, II, da Lei 8.666/1993 017125.000284/2016 93839 - (ID-93839) CONFECÇÃO DE BOLSAS, SACOLAS, MOCHILAS E AFINS, Descrição: Serviço de confecção de sacolas personalizadas, conforme Projeto Básico. MARCA: OUTRA. 7.800,00 12, p. 53-80
2016NE00423 (peça 12, p. 98) 21/abr Art. 24, II, da Lei 8.666/1993 017125.000282/2016 93839 - (ID-93839) CONFECÇÃO DE BOLSAS, SACOLAS, MOCHILAS E AFINS, Descrição: Serviço de confecção de sacolas personalizadas, conforme Projeto Básico. MARCA: OUTRA. 7.840,00 12, p. 82-110
2016NE00443 (peça 29, p. 44) 21/abr Art. 24, II, da Lei 8.666/1993 017101.011789/2016 93839 - (ID-93839) CONFECÇÃO DE BOLSAS, SACOLAS, MOCHILAS E AFINS, Descrição: Serviço de confecção de sacolas personalizadas, conforme Projeto Básico. MARCA: OUTRA 18.300,00 2, p. 10
2016NE00497 (peça 13, p. 51) 12/mai Parecer Jurídico 894/2016-ASJUR (peça 13, p. 53, incompleta) 017101.012115/2016 Pagamento Indenizatório referente a dívida por Confecção de Material Hospitalar do Hps Dr. Platão Araújo com a empresa D S G de MORAES. Processo nº 17101.012115/2016 - SUSAM; Notas Fiscais nº 70,71,72 e 77, emitidas em·13/03/2016. Referente ao mês de fevereiro/2016 118.640,00 13
2016NE00631 (peça 14, p. 48) 09/jun Parecer Jurídico 1.065/2016-ASJUR (peça 14, p. 45-46) 017101.012675/2016 Pagamento Indenizatório referente a dívida por Confecção de Material Hospitalar do Hps Dr. Platão Araújo com a empresa D S G de MORAES. Processo nº 17101.012675/2016 - 'SUSAM; Notas Fiscais nº 74 e 75, emitidas em 13/3/2016. Referente ao mês de 3/2016. 15.060,00 14
TOTAL 214.600,00 
6. Extrai-se do despacho do MPF (peça 2, p. 8-10) o teor da representação:
Trata-se de Notícia de Fato originada a partir de representação sigilosa, narrando possível desvio de recursos do Sistema Único de Saúde - SUS, através de licitações fraudulentas e usos de notas fiscais frias, supostamente por meio de conluio entre os gestores do Hospital Pronto Socorro Platão Araújo, os senhores José Diniz Filho e Denison Costa e a representante da empresa DSG de MORAES LTDA, Dircilene Moraes.
Segundo a representação em comento (fls. 05) , os referidos gestores fraudariam licitações do Hospital e Pronto Socorro Platão Araújo, comprando ‘notas frias’ para justificar gastos com serviços não realizados e de materiais não entregues. Ademais, informou que o fornecedor mais frequente no suposto esquema criminoso é a empresa D S G de Moraes Ltda., representado pela Sra. Dircilene Moraes.
Telas do Portal de Transparência do Estado do Amazonas (fls. 06, 07, 08, 09, 10 e 11) demonstram que no ano de 2016 o Estado do Amazonas, por intermédio do Hospital Platão Araújo, emitiu 11 (onze) Notas de Empenho em favor da empresa retromencionada, sendo todas elas precedidas de dispensa de licitação.
A representação veio declinada ao Ministério Público Federal pelo Ministério Público Estadual por serem os recursos oriundos do Sistema Único de Saúde - SUS, atribuição deste parquet.
 (...) 
Para constar, verificou-se que a empresa D S G de Moraes (CNPJ 00.786.794/0001-60) está impedida de contratar com o poder público estadual desde 17/05/2016 até 17/05/2017 (extrato em anexo) . 
7. A Secex-AM, em nova instrução (peça 18) , considerou que havia indícios de fracionamento de despesas e direcionamento das aquisições fragmentadas a uma empresa específica. Segundo aquela unidade do TCU, ao se analisarem os processos listados no parágrafo 5 acima foi possível verificar o fracionamento de despesa com o fito de enquadrar o valor da despesa nos limites de dispensa de licitação do inciso II do art. 24 da Lei 8.666/1993, com despesas totais de R$ 214.600,00, de 3/2016 a 6/2016.
8. A Susam encaminhou relatório de auditoria do Sistema Nacional de Auditoria do SUS (SNA) , o qual concluiu que não houve uso de notas fiscais inidôneas, tampouco licitações fraudulentas, que o material foi entregue e existiam os atestos nas notas fiscais, ocorrendo apenas o fracionamento da despesa (peça 15, p. 10-11) . A Secex-AM não considerou aceitáveis os argumentos apresentados pelo Sr. José Diniz Filho ao SNA (peça 15, p. 12-20) . Propôs então aquela unidade técnica a audiência do Sr. José Diniz Filho (CPF XXX.331.002-XX) , Diretor Geral do HPS Platão Araújo durante o exercício de 2016.
9. Haveria também um segundo responsável, o Sr. Denison Luís Souza Rocha da Costa (CPF XXX.777.612-XX) , gerente administrativo do Hospital Estadual Platão Araújo, porém constatou-se que o mesmo falecera em 2016.
10. Em despacho na peça 21, o Exmo. Sr. Ministro-relator manifestou sua concordância com as análises e conclusões apresentadas pela unidade instrutiva no sentido de que havia indícios de irregularidades na utilização dos recursos federais do SUS, no caso, burla ao procedimento licitatório, fracionamento de despesas e direcionamento, conheceu da representação e autorizou a realização da audiência proposta.
EXAME TÉCNICO
11. Em cumprimento ao Despacho do Exmo. Sr. Ministro-relator (peça 21) , foi promovida a audiência do Sr. José Diniz Filho, por meio do Ofício 80/2019-Secex-AM (peça 23) , datado de 14/2/2019. 
12. O responsável tomou ciência do aludido ofício, conforme documento constante da peça 24, tendo apresentado, tempestivamente, suas razões de justificativa, de acordo com documentos constantes das peças 26 a 31.
13. Os documentos enviados pelo respondente podem ser sintetizados no quadro abaixo:
Localização Documento Data
peça 26, p. 1-25 Alegações de defesa 22/3/2019
peça 26, p. 28-49 Auditoria do HPS Platão Araújo quanto à denúncia de desvio de recursos 1/12/2016
peça 27, p. 3-74 Processo de dispensa de licitação 017101.012675/2016-31 (NE na peça 27, p. 51) 11/5/2016
peça 27, p. 75-86; peça 28, p. 1-63 Processo de dispensa de licitação 017101.012115/2016-87 (NE na peça 28, p. 40) 5/5/2016
peça 28, p. 64-91 Processo de dispensa de licitação 017125.000100/2016 (NE na peça 28, p. 79) 2/3/2016
peça 28, p. 92-106; peça 29, p. 1-57 Processo de dispensa de licitação 17101.011789/2016-64 (NE na peça 29, p. 44) 3/5/2016
peça 29, p. 58-86 Processo de dispensa de licitação 017125.000282/2016 (NE na peça 29, p. 74) 18/4/2016
peça 29, p. 87-102; peça 30, p. 1-13 Processo de dispensa de licitação 017125.000284/2016 (NE na peça 30, p. 1) 18/4/2016
peça 30, p. 14-42 Processo de dispensa de licitação 017125.000283/2016 (NE na peça 30, p. 30) 18/4/2016
peça 30, p. 44-72 Processo de dispensa de licitação 017125.000101/2016 (NE na peça 30, p. 61) 2/3/2016
peça 30, p. 73-99 Processo de dispensa de licitação 017125.000102/2016 (NE na peça 30, p. 87) 2/3/2016
peça 30, p. 100-120; peça 31, p. 1-6 Processo de dispensa de licitação 017125.000099/2016 (NE na peça 30, p. 115) 2/3/2016
peça 31, p. 7-34 Processo de dispensa de licitação 017125.000108/2016 (NE na peça 31, p. 22) 2/3/2016
14. Sintetizam-se agora as razões de justificativa do Sr. José Diniz Filho. Alega o responsável, em síntese e principalmente, que (peça 26, p. x) :
14.1. deveriam ser chamados ao processo como litisconsortes passivos os gestores da Susam e do Fundo Estadual de Saúde, que não disponibilizaram o recurso federal, e para não dificultar a defesa (p. 2) ;
14.2. foi inviabilizada a realização de certame licitatório no exercício de 2016, vez que a Susam não autorizou a dotação orçamentária; além disso, houve congelamento de partes do orçamento (p. 3) ;
14.3. não foi utilizada Ata de Registro de Preços pois ela gera expectativa no empreendedor (p. 4) ;
14.4. não houve fracionamento quando a segunda compra era imprevisível, quando da realização da primeira (p. 5) ;
14.5. não houve conduta ilegal ou imoral (p. 6-7) ;
14.6. decreto estadual do Amazonas, de 26/2/2015, determinara o corte de 30% nas despesas; devido a esse decreto, a Unidade não pôde deflagrar os procedimentos licitatórios, pela demora dos mesmos (p. 8) ;
14.7. o Parecer 1.065/2016 ASJUR reconheceu válido o pagamento à firma contratada de despesas realizadas sem licitação (p. 9) ;
14.8. a situação descrita perdura até a atualidade, pois a Susam não disponibiliza orçamento para as licitações; além disso a Susam passa por situação de descontrole administrativo (p. 10-11) ;
14.9. as despesas realizadas foram imprescindíveis para o atendimento hospitalar (p. 12) ;
14.10. caso houvesse irregularidade, não haveria aprovação pela Susam e pela Secretaria da Fazenda do Estado (p. 14) ;
14.11. não há que se distinguir entre a emergência real daquela advinda de incúria administrativa, cabendo em ambos os casos a contratação direta, conforme Acórdão 1138/2011-TCU-Plenário, rel. Ubiratan Aguiar (p. 15) ;
14.12. não houve prejuízo ao erário, tendo sido o fornecimento integralmente cumprido (p. 16) ;
14.13. para se caracterizar a irregularidade, é necessário que ocorra a má fé, que não houve (p. 18) ;
14.14. não há provas que demonstrem a desonestidade do agente público (p. 20) ;
14.15. relatório do SNA concluiu que não foram detectadas notas fiscais frias e nem licitações fraudulentas – uma vez que não houve licitação; além disso, a empresa DSG de Moraes também é habilitada para fornecimento de materiais hospitalares (p. 21) ;
14.16. a DSG de Moraes se encontrava impedida de contratar, porém a unidade não sabia disso, pois seu cadastro estava ativo e a empresa apta a fornecer (p. 22) ;
14.17. como não houve dano ao erário, não cabe a multa prevista na Constituição Federal, art. 71, inciso VIII; e a multa deve ser proporcional ao dano, que não houve (p. 22-23) ;
14.18. ilegalidade não implica necessariamente improbidade (p. 24) ;
14.19. observe-se, por fim, que o responsável pleiteia sustentação oral perante esta Corte de Contas (peça 26, p. 25) , a qual se observa nesta instrução, conforme a Resolução TCU 259/2014, art. 98.
Análise da resposta
15. Antes de adentrar-se na análise propriamente dita, observe-se que, de acordo com a redação da Lei 8.666/1993 (art. 23, inciso I, ‘a ‘, e art. 24, inciso II) vigente na época, o limite máximo para dispensa de licitação para compras e serviços gerais era de R$ 8.000,00. Para compras acima desse valor deveria ser realizado certame licitatório. 
16. Sintetizando as informações acima (parágrafo 5) , conclui-se que o HPS Platão Araújo comprou da empresa D S G de Moraes os seguintes tipos de materiais.
17. Lençóis hospitalares sem elástico – adquiridos em duas compras:
17.1. por dispensa de licitação, embora constem cotações de preços de três empresas (017125.000108/2016) , com a Nota de Empenho datada de 4/3/2016, mesma data da Nota Fiscal da empresa (peça 11, p. 18) , Ordem Bancária de 21/3/2016 (peça 11, p. 22-23) , valor R$ 7.980,00;
17.2. por dispensa de licitação, embora constem cotações de preços de três empresas (017125.000099/2016) , com a Nota de Empenho datada de 4/3/2016, mesma data da Nota Fiscal da empresa (peça 11, p. 46) , Ordem Bancária de 21/3/2016 (peça 11, p. 50-51) , valor R$ 7.980,00.
18. Note-se que se trata de duas compras idênticas, no objeto e nas datas. Somando-se as duas, dever-se-ia realizar certame licitatório na modalidade convite. A divisão da compra em duas partes teve o efeito de evitar o certame.
19. Sacolas plásticas em polietileno – adquiridas em seis compras:
19.1. por dispensa de licitação, embora constem cotações de preços de três empresas (017125.000102/2016) , com a Nota de Empenho datada de 4/3/2016, mesma data da Nota Fiscal da empresa (peça 11, p. 73) , Ordem Bancária de 21/3/2016 (peça 11, p. 77-78) , valor R$ 7.800,00;
19.2. por dispensa de licitação, embora constem cotações de preços de três empresas (017125.000101/2016) , com a Nota de Empenho datada de 4/3/2016, mesma data da Nota Fiscal da empresa (peça 11, p. 101) , Ordem Bancária de 21/3/2016 (peça 11, p. 105-106) , valor R$ 7.680,00;
19.3. por dispensa de licitação, embora constem cotações de preços de três empresas (017125.000100/2016) , com a Nota de Empenho datada de 4/3/2016, mesma data da Nota Fiscal da empresa (peça 12, p. 12) , Ordem Bancária de 21/3/2016 (peça 12, p. 16-17) , valor R$ 7.840,00;
19.4. por dispensa de licitação, embora constem cotações de preços de três empresas (017125.000283/2016) , com a Nota de Empenho datada de 21/4/2016, Nota Fiscal da empresa de 4/5/2016 (peça 12, p. 41) , Ordem Bancária de 21/5/2016 (peça 12, p. 45-46) , valor R$ 7.680,00;
19.5. por dispensa de licitação, embora constem cotações de preços de três empresas (017125.000284/2016) , com a Nota de Empenho datada de 21/4/2016, Nota Fiscal da empresa de 4/5/2016 (peça 2, p. 71) , Ordem Bancária de 21/5/2016 (peça 12, p. 75-76) , valor R$ 7.800,00;
19.6. por dispensa de licitação, embora constem cotações de preços de três empresas (017125.000282/2016) , com a Nota de Empenho datada de 21/4/2016, Nota Fiscal da empresa de 4/5/2016 (peça 12, p. 100) , Ordem Bancária de 21/5/2016 (peça 12, p. 104-105) , valor R$ 7.840,00.
20. Note-se que as três primeiras compras foram idênticas, no objeto e nas datas. As últimas três compras também o foram. Somando-se cada um dos dois grupos de três, dever-se-iam ter realizado um ou dois certames licitatórios na modalidade convite. A divisão da compra em seis partes teve o efeito de evitar o certame.
21. Quanto a essas compras de sacos plásticos, note-se que nas propostas das três firmas cotantes, que foram a D S G de Moraes, a NS Antony e a DM Sobral, consta o mesmo erro de ortografia: ‘poliestileno’, em vez do correto polietileno (por exemplo, peça 11, p. 63, 64 e 65) .
22. Lençóis cirúrgicos – adquiridos em uma compra:
22.1. sem nota de empenho prévia e sem cobertura contratual, embora constem cotações de três empresas, tendo sido o pagamento solicitado a posteriori (017101.011789/2016) . As Notas Fiscais da empresa datam de 13/3/2016 (peça 28, p. 96 e 99) . A Nota de Empenho data de 9/5/2016 (peça 29, p. 44) . As Ordens Bancárias são de 21/5/2016 (peça 29, p. 51-52 e p. 54-55) . A compra teve o valor total de R$ 18.300,00;
23. Sacolas plásticas em polietileno; cortinas divisórias de leito; campo simples em cretone; colchões hospitalares – adquiridos em uma compra:
23.1. sem nota de empenho prévia e sem cobertura contratual, embora constem cotações de três empresas, tendo sido o pagamento solicitado a posteriori (017101.012115/2016) . As Notas Fiscais da empresa datam de 13/3/2016 (peça 27, p. 79, 81, 83, e 85) . A Nota de Empenho data de 12/5/2016 (peça 28, p. 40) . As Ordens Bancárias são de 21/5/2016 (peça 28, p. 55-56, 58-59 e 61-62) . As compras tiveram o valor total de R$ 118.640,00, divididas da seguinte forma:
23.1.1. sacolas plásticas em polietileno – R$ 42.000,00 (peça 27, p. 79) ;
23.1.2. cortinas divisórias de leito – R$ 43.780,00 (peça 27, p. 81) ;
23.1.3. campo simples em cretone – R$ 3.460,00 (peça 27, p. 83) ;
23.1.4. colchões hospitalares – R$ 29.400,00 (peça 27, p. 85) .
24. Lençóis cirúrgicos – adquiridos em uma compra:
24.1. sem nota de empenho prévia e sem cobertura contratual, embora constem cotações de três empresas, tendo sido o pagamento solicitado a posteriori (017101.012675/2016-31) . As Notas Fiscais da empresa datam de 13/3/2016 (peça 27, p. 7 e 37) . A Nota de Empenho data de 9/6/2016 (peça 27, p. 51) . A aquisição teve o valor total de R$ 15.060,00.
25. As informações acima sintetizadas permitem constatar que, em certo período do exercício de 2016, a administração do HPS Platão Araújo seguiu um padrão duplo em relação à empresa D S G de Moraes:
25.1. a dispensa de licitação, por ser o valor da compra inferior ao então limite máximo para tal dispensa;
25.2. a compra sem cobertura contratual, instaurando-se depois processo solicitando o pagamento, sempre aprovado, tendo a vista a dívida efetivamente assumida pela administração.
26. Quanto ao primeiro subitem acima, ocorreu a realização de compras do mesmo material, no mesmo dia, cada uma delas um pouco inferior ao limite de R$ 8.000,00, acima do qual dever-se-ia realizar na época um procedimento licitatório. O gestor justificou tais compras como emergenciais, devido ao atraso na aprovação do orçamento ou ao contingenciamento de verbas. 
27. A Lei 8.666/1993, art. 24, inciso IV, estabelece que o certame licitatório pode ser dispensado, em caso de emergência. É evidente, porém, que tal dispensa precisa ser justificada, e mais que isso, que fique expresso que a dispensa se deu por emergência. O que aconteceu foi que, nas situações sintetizadas nos parágrafos 17 e 19 acima (duas compras de lençóis hospitalares sem elástico e seis compras de sacolas plásticas em polietileno) , a administração do HPS Platão Araújo fracionou as despesas para evitar o certame. Tratando-se efetivamente de emergência, a administração poderia justificar a dispensa de licitação pela Lei 8.666/1993, art. 24, inciso IV. E as dispensas de licitação por este inciso devem ser devidamente justificadas, conforme julgados deste Tribunal:
 Acórdão 504/2011-TCU-Primeira Câmara, rel. Weder de Oliveira
 A dispensa de licitação com base na emergência mencionada no art. 24, inciso IV, da Lei 8.666/1993 deve ser apropriadamente evidenciada.
Acórdão 1130/2019-TCU-Primeira Câmara, rel. Bruno Dantas
Nas contratações diretas fundadas em emergência (art. 24, inciso IV, da Lei 8.666/1993) , cabe ao gestor demonstrar a impossibilidade de esperar o tempo necessário à realização de procedimento licitatório, em face de risco de prejuízo ou comprometimento da segurança de pessoas e de bens públicos ou particulares, além de justificar a escolha do fornecedor e o preço pactuado.
28. Ou seja, ocorreu o fracionamento para evitar o procedimento licitatório. As justificativas do responsável, de que se trata de emergência, não são cabíveis. Trata-se, portanto, de caso enquadrável na Lei 8.443/1992, art. 58, inciso II, a qual estabelece aplicação de multa.
29. Quanto ao segundo subitem acima (subitem 25.2) , ocorreu a realização de compras de materiais sem contrato e sem empenho prévio, com a empresa D S G de Moraes, depois reivindicando o pagamento e o mesmo sendo aprovado, tendo em vista o princípio do não enriquecimento indevido da Administração Pública. O gestor justificou tais compras como emergenciais, devido ao atraso na aprovação do orçamento ou ao contingenciamento de verbas. 
30. Cabe o mesmo raciocínio exposto no parágrafo 27 acima. A Lei 8.666/1993, art. 24, inciso IV, estabelece que o certame licitatório pode ser dispensado, em caso de emergência. É evidente, porém, que tal dispensa precisa ser justificada, e mais que isso, que fique expresso que a dispensa se deu emergência. O que aconteceu foi que, nas situações sintetizadas nos parágrafos 22, 23 e 24 acima (duas compras de lençóis cirúrgicos e uma compra de sacolas plásticas em polietileno; cortinas divisórias de leito; campo simples em cretone; e colchões hospitalares) , a administração do HPS Platão Araújo realizou as compras, quando deveria ter realizado licitações. Se se tratasse realmente de emergência, a administração poderia justificar a dispensa de licitação pela Lei 8.666/1993, art. 24, inciso IV. E as dispensas de licitação por este inciso devem ser devidamente justificadas.
31. Não consta tal justificativa. A administração do HPS Platão Araújo simplesmente comprou os materiais, incorrendo em compra sem cobertura contratual e prévio empenho. 
32. Observe-se o seguinte:
Orientação Normativa n. 4, de 1/4/2009, do Advogado-Geral da União
A despesa sem cobertura contratual deverá ser objeto de reconhecimento da obrigação de indenizar nos termos do art. 59, parágrafo único, da lei nº 8.666, de 1993, sem prejuízo da apuração da responsabilidade de quem lhe der causa.
33. Por caminho semelhante segue o seguinte julgado:
Acórdão 1678/2017-TCU-Plenário, rel. Marcos Bemquerer
A execução e o pagamento de serviços sem o devido respaldo contratual constituem ofensa ao art. 60 da Lei 8.666/1993.
34. As justificativas do responsável, de que se trata de emergência, não são cabíveis. Trata-se, portanto, de caso enquadrável na Lei 8.443/1992, art. 58, inciso II, a qual estabelece aplicação de multa.
35. As justificativas do responsável, sintetizadas no parágrafo 14 acima, se prendem à emergência causada por atraso no orçamento e contingenciamento de verbas, o que já foi analisado acima. Além disso, o Sr. José Diniz Filho alegou, e analisa-se agora, que (parágrafo 12) :
35.1. devem ser chamados ao processo os gestores da Susam e do Fundo Estadual de Saúde: tal ação não se configura necessária, pois os elementos constantes nos autos são suficientes para um julgamento;
35.2. pareceres jurídicos, a Susam e a Secretaria da Fazenda aprovaram o pagamento: conforme salientado na Orientação Normativa citada no parágrafo 32 acima, a despesa sem cobertura deve ser paga, sem descaracterizar que a sua causa foi irregular;
35.3. não foram encontradas notas fiscais frias ou licitações fraudulentas: as irregularidades em questão são outras;
35.4. não houve má fé ou desonestidade do agente público, nem prejuízo ao erário: a esse respeito cabe citar trecho do Voto do seguinte julgado, o qual considerou cabível a multa em caso de fracionamento de despesas, mesmo na ausência de dano ao erário:
Voto do Acórdão 795/2014-TCU-Plenário, rel. Ana Arraes
 (...) a imposição de multa com base no art. 58, II, da Lei 8.443/1992 independe de dano ao erário ou dolo nas ações dos responsáveis. Para tanto, basta a chamada ‘culpa contra a legalidade ‘ na prática de ato com grave infração à norma legal ou regulamentar.
CONCLUSÃO
36. Conclui-se, portanto, ser cabível a aplicação da multa prevista na Lei 8.443/1992, art. 58, inciso II, ao responsável. Observe-se que o responsável pleiteia sustentação oral perante esta Corte de Contas (peça 26, p. 25) .
PROPOSTA DE ENCAMINHAMENTO
37. Ante todo o exposto, submetem-se os autos à consideração superior, propondo:
 a) rejeitar as razões de justificativa apresentadas pelo Sr. José Diniz Filho (CPF XXX.331.002-XX) , Diretor-Geral do Hospital e Pronto Socorro Dr. Aristóteles Platão Bezerra de Araújo à época dos fatos;
 b) aplicar ao Sr. José Diniz Filho (CPF XXX.331.002-XX) , Diretor-Geral do Hospital e Pronto Socorro Dr. Aristóteles Platão Bezerra de Araújo à época dos fatos, a multa prevista no art. 58, II, da Lei 8.443/1992, fixando-lhe o prazo de 15 (quinze) dias, a contar da notificação, para que comprove, perante o Tribunal (art. 214, inciso III, alínea ‘a’, do Regimento Interno/TCU) , o recolhimento da dívida ao Tesouro Nacional, atualizada monetariamente desde a data do acórdão até a do efetivo recolhimento, se for paga após o vencimento, na forma da legislação em vigor;
 c) autorizar, desde logo, a cobrança judicial da dívida a que se refere o subitem ‘b’ precedente, caso não atendida a notificação, nos termos do art. 28, inciso II, da Lei n. 8.443/1992;
 d) autorizar, caso requerido e se o processo não tiver sido remetido para cobrança judicial, o parcelamento da dívida em até 36 parcelas mensais e consecutivas, nos termos do art. 26 da Lei 8.443/1992 c/c o art. 217 do RI/TCU, fixando-se o vencimento da primeira parcela em quinze dias, a contar do recebimento da notificação, e os das demais a cada trinta dias, devendo incidir sobre cada valor mensal os correspondentes acréscimos legais, na forma prevista na legislação em vigor, bem como esclarecer ao responsável que, em caso de parcelamento da dívida, a falta de pagamento de qualquer parcela importará no vencimento antecipado do saldo devedor (art. 217, § 2º, do RI/TCU) ;
 e) dar ciência do acórdão que vier a ser proferido, assim como do relatório e do voto que o fundamentarem, ao representante e à Secretaria de Estado de Saúde do Amazonas (Susam) .”
É o relatório.

Maurício Lima Seixas (OAB/AM 7.881) (peça 25).

Não atuou.

REPRESENTAÇÃO. CONHECIMENTO. PROCEDÊNCIA. REJEIÇÃO DAS RAZÕES DE JUSTIFICATIVA. CIÊNCIA. ARQUIVAMENTO.

REPRESENTAÇÃO (REPR)

Secretaria de Controle Externo da Saúde (SecexSaude).

Examino representação formulada pelo Ministério Público Federal reportando possíveis fraudes em aquisições realizadas pelo Hospital e Pronto Socorro Dr. Aristóteles Platão Bezerra de Araújo (HPS) , do Estado do Amazonas, com desvio de recursos federais do Sistema Único de Saúde (SUS) .
As irregularidades reportadas referem-se a irregularidades na contratação direta para aquisição de lençóis, bolsas, sacolas e afins realizadas no exercício de 2016.
Em sua primeira manifestação nos autos, a então Secretaria de Controle Externo no Amazonas (Secex-AM) propôs conhecer da representação, uma vez presentes os requisitos de admissibilidade dos arts. 235 e 237, I, do RI/TCU, bem como realizar diligência à Secretaria de Saúde do Estado do Amazonas (Susam) para que apresentasse os processos administrativos correspondentes, contendo as justificativas para as dispensas de licitação, pareceres jurídicos e autoridades responsáveis pela aquisição (peça 3) .
A partir da análise da documentação, a secretaria considerou que havia indícios de fracionamento de despesas e direcionamento das aquisições fracionadas a uma empresa específica. Verificou, ao analisar os processos listados no parágrafo 5 de sua instrução, transcrita no relatório, ter havido fracionamento de despesa com o fito de enquadrar o valor da despesa nos limites de dispensa de licitação do art. 24, II, da Lei 8.666/1993, com despesas totais de R$ 214.600,00, ocorridas no período de 3/2016 a 6/2016.
A Susam encaminhou relatório de auditoria do Sistema Nacional de Auditoria do SUS (SNA) , no qual concluiu-se que não houve uso de notas fiscais inidôneas, tampouco licitações fraudulentas, que o material foi entregue e que existiam os atestes nas notas fiscais, ocorrendo apenas o fracionamento da despesa (peça 15, p. 10-11) . 
A Secex-AM não considerou aceitáveis os argumentos apresentados pelo Sr. José Diniz Filho, diretor geral do HPS, ao SNA[footnoteRef:2] e propôs a audiência do Sr. José Diniz Filho, diretor-geral do HPS durante o exercício de 2016. [2:  Peça 15, p. 12-20.] 
Conheci da representação, com fulcro nos arts. 235 e 237, VI, do RI/TCU, e autorizei a audiência proposta[footnoteRef:3], realizada nos seguintes termos (peça 23) : [3:  Peça 21.] 
“Ocorrência: fracionamento indevido de despesa com fuga à modalidade licitatória adequada; e direcionamento das aquisições fragmentadas a uma empresa específica, nos processos 017125.000108/2016; 017125.000099/2016; 017125.000102/2016; 017125.000101/2016; 017125.000100/2016; 017125.000283/2016; 017125.000284/2016; 017125.000282/2016; 017125.000282/2016; 171010.012115/2016; 171010.012675/2016 realizadas pelo Hospital Estadual Platão Araújo, no exercício de 2016;
 (...) 
Conduta: autorizar, conforme todas as NAD (nota de autorização de despesa) , despesas fracionadas e com fortes indícios de direcionamento à empresa DSG de Moraes (CNPJ 00.786.794/0001-60) .”
Realizadas as audiências, o responsável forneceu razões de justificativa, que foram consideradas insuficientes para afastar as irregularidades que lhe foram atribuídas, tendo a Secretaria de Controle Externo da Agricultura e do Meio Ambiente (SecexAgroambiental) , unidade que sucedeu a Secex-AM na análise do presente processo[footnoteRef:4], proposto aplicar-lhe a multa prevista no art. 58, II, da Lei 8.8443/1992 (peça 32) . [4: A responsabilidade da instrução processual foi transferida, inicialmente, para a SecexSaúde, por força do art. 40 c/c o art. 98 da Resolução TCU 305/2018, e, posteriormente para a SecexAgroAmbiental, em vista da distribuição autorizada pela Ordem de Serviço Segecex 14, de 4/7/2019.] 
II
O responsável foi ouvido em audiência por dois fundamentos: (i) fracionamento indevido de despesa com fuga à modalidade licitatória adequada; (ii) direcionamento das aquisições fragmentadas a uma empresa específica.
Com relação ao direcionamento das contratações, não há nos autos conjunto robusto de elementos que indiquem, com o rigor que o caso requer, direcionamento das contratações em favor de certa empresa. 
Tampouco a SecexAgroAmbiental teceu considerações acerca do assunto.
Acompanho as conclusões da SecexAgroAmbiental de que restou confirmado o fracionamento de despesas nos processos analisados e que as razões de justificativa do responsável foram insuficientes para afastar a irregularidade (peça 32) :
“26. Quanto ao primeiro subitem acima, ocorreu a realização de compras do mesmo material, no mesmo dia, cada uma delas um pouco inferior ao limite de R$ 8.000,00, acima do qual dever-se-ia realizar na época um procedimento licitatório. O gestor justificou tais compras como emergenciais, devido ao atraso na aprovação do orçamento ou ao contingenciamento de verbas. 
27. A Lei 8.666/1993, art. 24, inciso IV, estabelece que o certame licitatório pode ser dispensado, em caso de emergência. É evidente, porém, que tal dispensa precisa ser justificada, e mais que isso, que fique expresso que a dispensa se deu por emergência. O que aconteceu foi que, nas situações sintetizadas nos parágrafos 17 e 19 acima (duas compras de lençóis hospitalares sem elástico e seis compras de sacolas plásticas em polietileno) , a administração do HPS Platão Araújo fracionou as despesas para evitar o certame. Tratando-se efetivamente de emergência, a administração poderia justificar a dispensa de licitação pela Lei 8.666/1993, art. 24, inciso IV. E as dispensas de licitação por este inciso devem ser devidamente justificadas, conforme julgados deste Tribunal:
 Acórdão 504/2011-TCU-Primeira Câmara, rel. Weder de Oliveira
 A dispensa de licitação com base na emergência mencionada no art. 24, inciso IV, da Lei 8.666/1993 deve ser apropriadamente evidenciada.
Acórdão 1130/2019-TCU-Primeira Câmara, rel. Bruno Dantas
Nas contratações diretas fundadas em emergência (art. 24, inciso IV, da Lei 8.666/1993) , cabe ao gestor demonstrar a impossibilidade de esperar o tempo necessário à realização de procedimento licitatório, em face de risco de prejuízo ou comprometimento da segurança de pessoas e de bens públicos ou particulares, além de justificar a escolha do fornecedor e o preço pactuado.
28. Ou seja, ocorreu o fracionamento para evitar o procedimento licitatório. As justificativas do responsável, de que se trata de emergência, não são cabíveis. Trata-se, portanto, de caso enquadrável na Lei 8.443/1992, art. 58, inciso II, a qual estabelece aplicação de multa.”
A idêntica conclusão chegou o Sistema Nacional de Auditoria do SUS (SNA) na constatação 472025 do relatório de auditoria 136 (peça 26, p. 35) :
“Constatação: Houve fracionamento de despesas para compra de materiais de uso hospitalar.
Evidência: Verificou-se o fracionamento de despesas nos processos de pagamentos, relativos a compras sucessivas de materiais por parte da Unidade, não havendo aquisições programadas de materiais, mediante procedimento licitatório, contrariando o inciso II do art. 24 da Lei 8.666/1993.”
Sobre essas aquisições verifico, ainda, que a auditoria realizada pelo SNA concluiu que as aquisições de lençóis e sacolas foram justificadas, que as mercadorias foram entregues e que não foram confirmadas as fraudes reportadas pelo MPF em sua peça denuncial (peça 26, p. 36/37) .
[Constatação 471711] 
“Constatação: As Notas Fiscais emitidas empresa D.S.G de Morais para cobrança dos materiais fornecidos  ao Platão Araújo são autenticas.
Evidências: Consultamos o site da Prefeitura de Manaus para verificação de autenticidade das notas fiscais da empresa DSG de Moraes, e não foi encontrada no site nenhuma irregularidade nas mesmas. Verificou-se ainda que não houve troca de materiais nas referidas notes, pois os materiais constantes foi o mesmo que foi entregue.” (grifamos) 
[Constatação 471708]
“Constatação: A aquisição dos materiais contidos nos processos de compras da empresa DSG de Moraes Ltda. foram para suprir as necessidades da unidade.
Evidência: Os lenções solicitados foram adquiridos para suprir a necessidade dos setores de emergência, clínica médica e UTI. Fomos informados que a unidade perde muito lençol, quando da transferência de pacientes na ambulância e desaparecimento dos mesmos nas enfermarias.
As sacolas foram solicitadas para a guarda dos pertences dos acompanhantes e pacientes na hora da visita. Mesmo com essas sacolas transparentes ainda há sumiço dos lençóis.
As cortinas solicitadas estão sendo usadas na reanimação e no politrauma. Antes eram usados biombos, mas ao fazer a junção dos mesmos, ainda ficaram frestas e por conta disso havia muita reclamação por parte dos pacientes e para cumprimento do código de ética do conselho regional de enfermagem nos artigos 18 e 19 que versa: respeitar o pudor, a privacidade e a intimidade do ser humano, em todo seu ciclo vital.
 (...) 
VI- Conclusão
A denúncia contida no processo 30912/2016-SUSAM não procede.
Após todas as averiguações realizadas não foi detectado o uso de notas fiscais frias e nem licitações fraudulentas uma vez que não houve processo licitatório para a aquisição dos materiais, como também a empresa DSG de Moraes apesar de ter como atividade principal Comércio Varejistas de Artigo de Papelaria também é habilitada para o fornecimento de materiais hospitalares dentre outros, conforme constatação contida neste relatório.
Entretanto, não houve licitação para a aquisição de material e sim fracionamento da despesa em desacordo a alínea a, inciso II, art. 23 e inciso II, art. 24, Lei 8.666/93.”
Também foram identificadas a existência de realização de despesas sem prévio empenho e cobertura contratual (peça 32) :
“29. Quanto ao segundo subitem acima (subitem 25.2) , ocorreu a realização de compras de materiais sem contrato e sem empenho prévio, com a empresa D S G de Moraes, depois reivindicando o pagamento e o mesmo sendo aprovado, tendo em vista o princípio do não enriquecimento indevido da Administração Pública. O gestor justificou tais compras como emergenciais, devido ao atraso na aprovação do orçamento ou ao contingenciamento de verbas. 
 Nesse sentido, a constatação 471706 do relatório de auditoria 136 do SNA (peça 26, p. 36) :
[Constatação 471706]
“Constatação: Processos de compras da empresa DSG de Moraes Ltda. foram pagos na forma indenizatória conforme parecer da ASJUR/SUSAM.
Evidência: O pagamento da empresa DSG de Moraes Ltda. referentes aos processos  11789/2016, 12675/2016 e 20805/2016, foram pagos na forma indenizatória, dívidas adquiridas sem prévio empenho.
Através dos pareceres jurídicos 862/16, 2341/416 e 1065/2016 – ASJUR/SUSAM, o recurso foi liberado pelo Fundo Estadual de Saúde.”
No que concerne ao fracionamento de despesa com fuga à modalidade licitatória adequada, considerando que não foi identificado o uso de notas fiscais frias, que as mercadorias foram entregues e que não há nos autos documentos e informações que indiquem que as mercadorias tenham sido adquiridas por preços superiores aos de mercado, considero suficiente dar ciência à entidade que, com supedâneo no art. 23, §2º, da Lei 8.666/1993, a preterição indevida do procedimento de aquisição mais amplo, que leve em conta o valor total estimado do objeto, caracteriza fuga à modalidade licitatória adequada e fracionamento irregular da despesa. 
Com relação às despesas realizadas sem prévio empenho e cobertura contratual, por não ter sido o responsável ouvido em audiência acerca dessa constatação, bem como por não ter sido caracterizado prejuízo ao erário dela decorrente, considero bastante dar ciência à entidade de que a execução e o pagamento de serviços sem prévio empenho contrariam o art. 60 da Lei 4.320/1964. 
	Pelo exposto, manifesto-me no sentido de que seja aprovada a proposta de deliberação que ora submeto à apreciação deste Colegiado.
TCU, Sala das Sessões Ministro Luciano Brandão Alves de Souza, em 14 de abril de 2020.
Weder de Oliveira 
Relator